【裁判字號】    98,重訴,24
【裁判日期】    980630
【裁判案由】    拆屋還地等
【裁判全文】
臺灣士林地方法院民事判決              98年度重訴字第24號
原      告  癸○○
            壬○○
            子○○○
            巧洋實業股份有限公司
法定代理人  辛○○
上四人共同
訴訟代理人  王昧爽律師
被      告  丁○○
            庚○○○○○○
訴訟代理人  乙○○
被      告  甲○○
            丙○○
            乙○○
上四人共同
訴訟代理人  庚○○○○○○
上列當事人間拆屋還地等事件，本院於民國98年6 月16日言詞辯
論終結，判決如下：
    主      文
被告應將坐落臺北市○○區○○段四小段三六、三六之一及三七
地號土地上門牌號碼臺北市○○區○○路一段三０四、三０六號
房屋如附圖標示Ａ至Ｋ所示之建物拆除，並將所占用臺北市○○
區○○段四小段三六、三六之一地號土地如附圖標示B 、C 、E
部分返還原告癸○○、壬○○、子○○○，將所占用臺北市○○
區○○段四小段三七地號土地如附圖標示A 、D 部分返還原告巧
洋實業股份有限公司。
被告應各給付原告癸○○、壬○○、子○○○新臺幣拾萬肆仟
玖佰陸拾捌元，及均自民國九十八年三月二十一日起至清償日止
，按年息百分之五計算之利息。
被告應自民國九十八年一月十一日起至返還臺北市○○區○○段
四小段三六、三六之一地號土地如附圖標示B 、C 、E 部分予原
告癸○○、壬○○、子○○○之日止，按月各給付原告癸○○、
壬○○、子○○○各新臺幣伍仟壹佰伍拾壹元。
被告應各自民國九十八年一月十一日起至返還臺北市○○區○○
段四小段三七地號土地如附圖標示A 、D 部分予原告巧洋實業股
份有限公司之日止，按月各給付原告巧洋實業股份有限公司新臺
幣陸佰捌拾貳元。
原告其餘之訴駁回。
訴訟費用由被告負擔百分之九十八，餘由原告負擔。
本判決第一項，於原告以新臺幣貳佰柒拾壹萬元為被告供擔保後
，得假執行。但如被告以新臺幣捌佰壹拾貳萬柒仟零參拾柒元為
原告預供擔保，得免為假執行。
本判決第二項，於原告癸○○、壬○○、子○○○分別以新臺幣
壹拾萬壹仟柒佰元各為被告供擔保後，得對經供擔保之被告假執
行。但如被告各以新臺幣拾萬肆仟玖佰陸拾捌元為原告癸○○
、壬○○、子○○○預供擔保，得免為假執行。
本判決第三項，於原告癸○○、壬○○、子○○○按月分別以新
臺幣壹仟柒佰元各為被告供擔保後，得對經供擔保之被告假執行
。但如被告按月各以新臺幣伍仟壹佰伍拾壹元為原告預供擔保，
得免為假執行。
本判決第四項，於原告巧洋實業股份有限公司分別以新臺幣貳佰
拾元各為被告供擔保後，得對經供擔保之被告假執行。但如被
告按月各以新臺幣陸佰捌拾貳元為原告巧洋實業股份有限公司預
供擔保，得免為假執行。
原告其餘假執行之聲請駁回。
    事實及理由
一、首按訴狀送達後，原告不得將原訴變更或追加他訴。但被告
    同意、請求之基礎事實同一、減縮應受判決事項之聲明，或
    該訴訟標的對於數人必須合一確定時，追加其原非當事人之
    人為當事人者，不在此限。被告於訴之變更或追加無異議，
    而為本案之言詞辯論者，視為同意變更或追加，民事訴訟法
    第255 條第1 項第1 款、第2 款、第3 款、第5 款及第2 項
    定有明文。本件原告起訴原僅對被告丁○○、邱連琦及訴外
    人戊○○請求拆屋還地及返還不當得利。嗣於訴訟進行中，
    主張占用土地之房屋為被告因繼承而公同共有，乃撤回對戊○○之訴，並追加其餘被告，及減縮請求被告返還不當得利
    之數額。核其所為，要屬訴之追加及減縮應受判決事項之聲
    明，且被告對原告之追加無異議而為本案言詞辯論，揆之首
    揭規定，應認於法尚無不合，為可許之。
二、原告起訴主張：臺北市○○區○○段4 小段36、36-1地號土
    地（下稱36、36-1地號土地），為原告癸○○、壬○○、子
    ○○○所有，同小段37地號土地（下稱37地號土地，與36、
    36-1地號土地合稱系爭土地）則為原告巧洋公司所有，惟被
    告共有門牌號碼臺北市○○區○○路1 段304 、306 號之未
    辦理保存登記房屋（下各稱為304 、306 號房屋，合稱系爭
    房屋），無權占用系爭土地如附圖複丈成果圖所標示A 至K
    部分。為此，依民法第767 條規定，請求被告將系爭房屋占
    用系爭土地部分拆除，並將占用之該部分土地返還原告等，
    另依民法179 條規定，訴請被告按系爭土地申報地價年息10
    ％計算，給付相當於租金之不當得利等語，而聲明求為判決
    ：(一)被告應將坐落系爭土地上門牌號碼臺北市○○區○○路
    1 段304 、306 號房屋如附圖標示1 樓A 、B 、C 、D 、E
    ，2 樓F 、G 、H ，3 樓I 、J、K部分之建物拆除，將36、
    36-1地號土地返還原告癸○○、壬○○、子○○○，將37地
    號土地返還原告巧洋公司，並應給付原告癸○○、壬○○、
    子○○○304 萬9,258 元，及自追加起訴狀繕本送達翌日起
    至清償日止，按週年利率5 ％計算之利息，暨自98年1 月11
    日起至返還系爭土地之日止，按月給付原告癸○○、壬○○
    、子○○○5 萬1,509 元、按月給付原告巧洋公司6,623 元
    。(二)願供擔保，請准宣告假執行。
三、被告則以：37地號土地重測前為臺北市○○區○○段內湖番
    子波小段121 地號（下稱重測前121 地號土地），原為訴外
    人郭章彬、郭玉釵、郭國忠共有，而於41年9 月5 日由訴外
    人郭章彬之子郭華任與被告之父邱全磚及邱全磚之弟邱全石
    簽訂賣渡契約，將該土地出賣予邱全磚、邱全石，由其等占
    有，並同時將重測前121 地號土地之「土地所有權狀」及「
    共有人書狀保持證」正本（下稱系爭文件）交付邱全磚，邱
    全磚、邱全石亦已付清上開買賣價金，僅未辦理土地所有權
    移轉登記。是系爭文件既為被告所占有，則原告巧洋公司之
    所有權移轉登記程序顯有瑕疵，原告巧洋公司非重測前121
    地號土地之所有權人，自不得對被告提起本件訴訟。另於57
    年1 月26日，邱全磚、邱全石再分別向36地號土地之原所有
    權人郭玉釵購買各20坪及10坪，且上開買賣價金業已全數付
    清，並由邱全磚、邱全石占有。從而，被告非無權占有系爭
    土地，且因系爭房屋非被告所興建，亦非被告所有，原告請
    求被告拆除系爭房屋占有系爭土地部分，並給付相當於租金
    之不當得利顯有違誤等語，資為抗辯，並聲明：(一)原告之訴
    駁回。(二)如受不利判決，願供擔保，請准予宣告免為假執行
    。
四、查36、36-1地號土地現在登記為原告癸○○、壬○○、子○○○所有，37地號土地則登記為原告巧洋實業股份有限公司
    （下稱巧洋公司）所有。而系爭土地上現有系爭房屋為3 層
    樓建築，其坐落位置面積均如附圖所示，而占用系爭土地如
    附圖標示A 至E 所示之土地，其中36、36-1地號土地93年1
    月起之申報地價為每平方公尺3 萬5,120 元，96年1 月起之
    申報地價為每平方公尺3 萬5,920 元，37地號自96年1 月起
    之申報地價為每平方公尺3 萬4,920 元等情，為兩造所不爭
    執，且有土地登記謄本（本院卷一第12頁以下）、土地所有
    權狀（本院卷一第16頁以下）及複丈成果圖等，在卷可稽，
    均堪認為真實。
五、茲原告主張上情，引據民法第767 條、第179 條規定，請求
    被告拆屋還地及返還不當得利，被告則以前開情詞置辯。本
    院判斷如下：
  (一)按「當事人主張有利於己之事實者，就其事實有舉證之責任
    。」，民事訴訟法第277 條前段定有明文。而以無權占有為
    原因，請求返還所有物之訴，原告就被占用物之所有權存在
    及被告占用之事實，除被告自認或不爭執者外，應負舉證責
    任，而被告如以非無權占有為抗辯者，原告於被告占有為無
    法律上權源之事實，不負舉證責任，被告應就其取得占有係
    有正當權源之事實證明之，如不能證明，則應認原告之請求
    為有理由。
  (二)本件被告於訴訟進行中，雖具狀否認系爭房屋為渠等所有。
    然據被告丁○○於本院赴現場勘測時，所陳：系爭房屋均係
    其父所建造，未經分割繼承，為5 兄弟共有等語以觀（本院
    卷一第40頁），系爭房屋確係由被告等5 人繼承取得所有權
    而公同共有，已堪認定，此不因該等房屋是否經辦理保存登
    記而有異，被告否認該等房屋為渠等所有，尚無可取。
  (三)被告雖辯稱係經邱全磚、邱全石購地建屋而占用系爭土地，
    且已取得地上權云云置辯，惟渠等所辯上情，悉為原告所否
    認，是被告就渠等合法占有系爭土地之事實，應負舉證責任
    ，其舉證責任未盡，即應受敗訴之判決。經查：
  1.按在土地買賣之情形，倘出賣人已交付土地與買受人，縱買
    受人之所有權移轉登記請求權之消滅時效已完成，惟其占有
    土地既係出賣人本於買賣之法律關係所交付，即具有正當權
    源，原出賣人固不得認係無權占有而請求返還。惟「因繼承
    、強制執行、徵收、法院之判決或其他非因法律行為，於登
    記前已取得不動產物權者，應經登記，始得處分其物權。」
    ；「共有物之處分、變更、及設定負擔，應得共有人全體之
    同意。」，民法第759 條、第819 條第1 項分別定有明文，
    是其因繼承取得不動產而共有之共有人，於辦理繼承登記完
    畢，並經共有人全體同意之條件下，始得合法處分共有之不
    動產，否則其處分行為即非有效，此與分別所有之情形而自
    行處分所有權應有部分之情況應分別以觀。
  2.被告就邱全磚、邱全石向郭華任購買重測前121 地號即37地
    號土地，及向郭玉釵購買36、36-1地號中30坪土地之事實，
    雖據提出土地登記簿、未拂證、賣渡證書、土地所有權狀、
    共有人書狀保持證等文書，並聲請詢問證人己○○為證，而
    據己○○到庭證稱：土地是邱全磚、邱全石買的，蓋房子時
    有越界，對方要求向他們購買，所以又多買了30坪等語（本
    院卷二第6 頁背面以下）。但原告主張之買賣情事，姑不論
    為原告所否認，且系爭房屋實際占用36、36-1地號土地面積
    合計達172.08平方公尺，乃遠逾於30坪，而證人己○○亦僅
    證稱：不知邱全磚、邱全石購買土地之地號等語（本院卷二
    第6 頁背面頁），則其中系爭房屋占用36、36-1地號部分，
    是否確經被告之邱全磚、邱全石向郭玉釵購買而取得占有，
    已難認經被告證明。即認被告此部分主張屬實，因系爭土地
    由邱全磚、邱全石分向郭華任、郭玉釵購買時，郭華任、郭
    玉釵乃繼承取得所有權，但尚未經辦理繼承登記，此為被告
    所自陳之事實，且有臺北市中山地政事務所函覆檢送本院之
    土地登記資料可以證明（本院卷一第104 頁以下、卷二第16
    頁以下），則該等土地依法已經不能處分，且郭章彬之繼承
    人有三，即郭華任、郭華道及郭華珀，重測前121 地號土地
    另尚有共有人郭玉釵、郭國忠，僅由郭華任一人簽立買賣契
    約書，將重測前121 地號土地出賣，客觀上難認已經全體共
    有人同意，又徒以郭華任交付土地所有權狀及共有人書狀保
    持證予邱全磚，亦不能推認當然有此事實。此外，復無證據
    顯示嗣後已經重測前121 地號土地之全體共有人追認該處分
    行為。揆之前揭規定，實不能認郭華任、郭玉釵與邱全磚、
    邱全石之買賣契約合法有效，被告自不能執此主張為有權占
    用系爭土地。
  3.被告另尚指摘37地號土地所有權狀為渠等持有，原告巧洋公
    司取得系爭土地所有權登記為有瑕疵云云。但土地登記有絕
    對之效力，於此並無證據顯示原告巧洋公司之土地所有權登
    記為當然無效而不存在，則在經依法塗銷登記前，尚不能許
    由被告任意否認，並據為拒絕返還土地之理由。
  4.再按占有人因時效取得地上權登記請求權者，以已具備時效
    取得地上權之要件，向該管地政機關聲請為地上權登記，如
    經地政機關受理，則受訴法院即應就占有人是否具備時效取
    得地上權之要件，為實體上裁判，固為最高法院80年度第2
    次民事庭會議決議所採之見解，然占有人因時效而取得地上
    權登記請求權者，以已具備時效取得地上權之要件，向該管
    地政機關聲請為地上權登記，如經地政機關受理，則受訴法
    院即應就占有人是否具備時效取得地上權之要件為實體上裁
    判，惟此係指占有人在土地所有人起訴前已申請為地上權之
    登記且經受理者，始有其適用。被告雖抗辯已取得地上權云
    云，惟至本件言詞辯論終結時止，仍未據提出證據證明已經
    向地政機關提出申請，且按地上權為一種物權，主張取得時
    效之第一要件須為以行使地上權之意思而占有，若依其所由
    發生之事實之性質，無行使地上權之意思者，非有變為以行
    使地上權之意思而占有之情事，其取得時效，不能開始進行
    （最高法院64年台上字第2552號判例意旨參照），被告一方
    面主張基於買賣之法律關係而占用土地，另一方面主張時效
    取得地上權，並未舉證確係出於行使地上權之意思而占用系
    爭土地，自屬無據。
  (四)次按「所有權人對於無權占有或侵奪其所有物者，得請求返
    還之；對於妨害其所有權者，得請求除去之。」，民法第76
    7 條定有明文。系爭土地為原告所有，而被告所有之系爭房
    屋占用系爭土地如附圖標示A至E部分之土地，並未能舉證證
    明有何占有使用之正當權源，即屬無權占有，原告本於所有
    人之地位，援引民法第767 條前段及中段所有物返還請求權
    及所有權妨害排除請求權之規定，請求除被告將占用系爭土
    地之系爭房屋拆除，並將占用之土地返還予原告，於法即屬
    有據。
  (五)第按無權占有他人土地，可能獲得相當於租金之利益，為社
    會通常之觀念，最高法院61年度台上字第169 號著有判例可
    循。本件被告等無權占有系爭土地，而消極減免其應支付使
    用該土地之代價，即受有利益，並因而致原告占有使用系爭
    土地之權益受有損害，原告依不當得利法律關係，請求被告
    返還相當於租金之利益，於法洵無不合。又「不當得利之受
    領人，依其利益之性質或其他情形不能返還者，應償還其價
    額。」，民法第181 條但書定有明文。本件被告無權占用原
    告所有之系爭土地，因而獲得占有使用之利益，並致原告無
    法管領使用而受有損害，因依其性質為不能返還，是依據上
    開規定，即應償還其價額，則就被告等各應返還原告之不當
    得利數額，本院審酌：
  1.按關於相當於租金之利益之計算標準，應參酌土地法第105
    條、第97條第1 項之規定，予以計算較為客觀公允（最高法
    院81年度台上字第339 號判例參照）。再按城市地方房屋之
    租金，以不超過土地及其建築物申報總價額年息10％為限，
    土地法第97條第1 項定有明文，此項規定於租用基地建築房
    屋準用之，同法第105 條亦有明文。其次，所謂土地價額係
    指法定地價而言；土地所有人依土地法所申報之地價為法定
    地價，土地所有權人未於公告期間申報地價者，以公告地價
    （並非公告現值）80％為其申報地價，土地法第148 條、土
    地法施行法第25條、平均地權條例第16條前段亦定有明文，
    故土地法第97條第1 項所謂之申報地價，即指該土地之申報
    地價而言。又所謂年息10％為限，乃指基地租金之最高限額
    而言，並非一律依照申報價額年息10％計算之，尚須斟酌基
    地位置、工商繁榮程度、使用人利用基地之經濟價值、所受
    利益及社會情感等情事而為決定。
  2.原告請求被告返還不當得利，參諸系爭土地坐落位置在台北
    市內湖區轄內，系爭房屋已經老舊，現充為住家使用，鄰臺
    北市○○路○ 段與同段255 巷口，距離臺北市○○路口約20
    0 公尺，隔壁有機車行、小吃店、幼稚園，相距50公尺處有
    公車站牌，周圍為2 至15層樓之住宅建築等情，業據本院履
    勘現場屬實，有勘驗筆錄（本院卷一第39頁）及現場照片（
    本院卷一第63頁），在卷可憑，堪認系爭土地周圍進出便利
    、生活機能完善，然現在尚非商業繁榮之區域。本院審酌此
    等基地位置、利用狀況、交通便利與繁榮程度、使用經濟效
    用等項，及36、36-1地號土地93年1 月起之申報地價為每平
    方公尺3 萬5,120 元，96年1 月起之申報地價為每平方公尺
    3 萬5,920 元，37地號自96年1 月起之申報地價為每平方公
    尺3 萬4,920 元，系爭房屋占用36地號土地面積為168.69平
    方公尺，占用36-1地號土地之面積為3.39平方公尺，占用37
    地號土地之面積為22.76 平方公尺等一切情狀，認被告所受
    占用土地之不當得利，應以申報價額年息5 ％計算為適當，
    原告請求按土地申報地價年息10％計算，依系爭土地之利用
    現況而論，尚屬過高，其超逾部分即屬不能核許，且原告得
    請求被告給付之數額，應按原告各人之公同共有之比例各1/
    5 計算。依此計算後，關於系爭房屋占用36、36-1地號土地
    而應返還原告癸○○、壬○○、子○○○之不當得利，關於
    93年1 月11日起至98年1 月10日止占用期間部分，為每人30
    萬4,968 元（因我國現行流通貨幣最低面額為1 元，故不滿
    1 元部分均以1 元計），自98年1 月11日起至返還占用土地
    之日止，按月被告每人應給付之金額則為5,151 元。而占用
    37地號土地部分，被告每人自98年1 月11日起至返還土地予
    原告巧洋公司之日止，按月應給付原告巧洋公司之金額，則
    為682 元。至原告請求被告共同給付部分，於法則有未合，
    為不能准許。
  (六)末按「受領人於受領時，知無法律上之原因或其後知之者，
    應將受領時所得之利益，或知無法律上之原因時所現存之利
    益，附加利息，一併償還；如有損害，並應賠償。」；「應
    付利息之債務，其利率未經約定，亦無法律可據者，週年利
    率為百分之五。」，民法第182 條第2 項、第203 條定有明
    文。本件被告無權占用系爭土地，為有不當得利，且於得利
    時明知為無法律上之原因，是應自取得利益時起，按年息5
    ％計算，就應返還之利益附加利息給付，原告癸○○、壬○○、子○○○於此就其得請求被告返還93年1 月11日起至98
    年1 月10日止之不當得利金額部分，併訴請各自追加起訴狀
    繕本送達被告之翌日即98年3 月21日起至清償日止，按年息
    5 ％計付利息，應認於其得請求之範圍內，於法尚無不合，
    至逾此範圍之利息請求，則乏憑據，同為不能許之。
六、從而，原告主張依據民法第767 條及第179 條規定，請求被
    告拆屋還地及返還不當得利，應認於其請求如主文第一項至
    第四項所示之範圍內，為有理由，應予准許。逾此所為之其
    餘請求，則為無理由，應予駁回。
七、兩造各陳明願供擔保，請准宣告假執行及免為假執行，經核
    於原告勝訴之範圍內並無不合，爰各酌定相當擔保金額予以
    准許。而原告其餘假執行之聲請，因訴經駁回而失所附麗，
    應併予駁回之。至兩造其餘攻擊防禦方法，經本院悉予審酌
    後，認均無礙於本件之判斷，於茲不贅。
八、據上論結，原告之訴為一部有理由、一部無理由，依民事訴
    訟法第79條、第390 條第2 項、第392 條第2 項判決如主文
    。
中    華    民    國    98    年    6     月    30    日
                  民事第一庭  法  官  蕭錫証
以上正本證明與原本無異。
如對本判決上訴，應於判決送達後20日內向本院提出上訴狀。
中    華    民    國    98    年    7     月    3     日
                              書記官  林立原


司法院資訊處製作；財團法人民間司法改革基金會備份。
